---
title: "O centro presidencial no Brasil"
author: "Igor Brito, mat. 21/0005131"
date: "Setembro, 2022"
output:
  revealjs::revealjs_presentation:
    transition: slide
---

```{r, include=FALSE}
# Esse chunk não irá aparecer no slide por não ser um resultado da análise

# Link no GitHub Pages:
# https://igor-brito.github.io/trabalho_final/apresentacao/

# Procedimentos iniciais para configurar o R
knitr::opts_chunk$set(echo = FALSE, digits = 1)

# Limpa memória
rm(list = ls())
gc()

# Carrega pacotes usados no código
library(tidyverse)
library(infer)
library(knitr)
library(moderndive)

```


## Objetivo
- O objetivo deste trabalho é analisar o efeito da quantidade de partidos no gabinete no tamanho do centro presidencial no Brasil

- O centro presidencial pode ser entendido como o núcleo que apoia diretamente o trabalho do chefe de governo e busca reforçar sua autoridade e liderança, bem como sua autonomia e recursos políticos, articulando dispositivos de centralização de poderes dentro do Executivo (LANZARO, 2018).
 
```{css, echo=FALSE}
/*Alinhando o texto dos slides à esquerda*/
.reveal p {
    text-align: left;
  }
.reveal ul {
  display: block;
}
.reveal ol {
  display: block;
}

``` 

## Contextualização
- O presidente é um ator fundamental na dinâmica política, social e econômica dos países presidencialistas e a reorganização das estruturas que o apoiam em sua missão institucional tem sido uma preocupação recorrente entre formuladores de políticas e organizações multilaterais nas últimas décadas.

- Nesse contexto, o tamanho do centro presidencial é um aspecto relevante por representar a extensão do núcleo que provê suporte imediato ao presidente na condução do governo, principalmente quando ele lida com um ambiente hostil que ameaça sua autonomia e controle.

## Contextualização
- Em gabinetes de coalizão, quando o presidente cede espaço no gabinete a outros partidos para assegurar uma cooperação estável com o Legislativo, há o risco de os ministros perseguirem agendas próprias e de seus partidos, ameaçando a autonomia e o controle presidencial. Para lidar com esse risco, o presidente tenderia a expandir o centro presidencial.


- *H1: O centro presidencial expandirá quanto maior for a quantidade de partidos no gabinete.*

## Métodos
- Fonte de dados:
  - Centro presidencial (1985-2002): Inácio e Llanos (2015)
  - Centro presidencial (2003-2016): normas de organização do Poder Executivo
  - Partidos no gabinete (1985-2016): Amorim Neto (2019)


- Modelo de regressão linear, sendo H1 representada por $\beta_1 \neq 0$:

$tam\_cp = \beta_0 + \beta_1*qtd\_part$

## Amostra dos dados brutos
```{r, echo=F}
#Carrega dados
dados_trab_final <- read.csv2("dados/dados_trab_final.csv")

#Amostra aleatória dos dados brutos, foi definida uma semente
#de modo a promover a reprodutibilidade.
set.seed(15654)
amostra <- dados_trab_final %>%
  sample_n(size = 5) %>% 
  arrange(ano)

#Mostra os dados em tabela
kable(amostra)

```

## Estatísticas descrtitivas

```{r, echo=F}
#Gera estatísticas descritivas
descritiva <- dados_trab_final %>%
  select(tam_cp, qtd_part) %>%
  summary()
descritiva

```

## Gráfico de dispersão e modelo linear

```{r, echo=F, fig.width = 10}
#Gráfico de dispersão e modelo linear
dados_trab_final %>%
  ggplot(aes(x = qtd_part, y = tam_cp)) +
  geom_point() +
  labs(x = "Quantidade de partidos no gabinete", 
       y = "Tamanho do centro presidencial",
       title = "Gráfico de dispersão e modelo linear") +
  geom_smooth(method = "lm", se = F) +
  scale_x_continuous(breaks = seq(0, 12, by = 2), limits = c(0, NA)) +
  scale_y_continuous(breaks = seq(0, 25, by = 5), limits = c(0, NA), minor_breaks = NULL)

```

## Tabela de regressão

```{r, echo=F}
#Regressão linear
modelo_regressao <- lm(tam_cp ~ qtd_part, data = dados_trab_final)

#Tabela de regressão linear
kable(get_regression_table(modelo_regressao, digits = 3))

```

- O coeficiente estimado de $qtd\_part$ é 1.9 aproximadamente. Ou seja, para cada acréscimo de um partido no gabinete, existe um acréscimo associado, em média, de 1.9 órgãos no centro presidencial.

- O intervalo de confiança de 95% para esse parâmetro é [1.335, 2.367].

- O p-valor é baixíssimo (< 0.000), portanto, esse resultado é significante estatisticamente aos níveis convencionais de confiança (10%, 5%, 1% e 0.1%).


## Conclusões e limitações
- Os resultados evidenciaram uma associação positiva e estatisticamente significante entre essas variáveis.

- Contudo, esses resultados devem ser encarados como provisórios, considerando as limitações de quantidade de observações utilizadas na análise e de emprego de uma técnica de análise modesta (regressão linear simples) que não trata algumas características dos dados utilizados (como a dependência das observações).


## Referências

AMORIM NETO, O. Cabinets and coalitional presidentialism. In: AMES, Barry (ed.). Routledge Handbook of Brazilian Politics. New York: Routledge, 2019. p. 293-312.

INÁCIO, M.; LLANOS, M. The institutional presidency from a comparative perspective: Argentina and Brazil since the 1980s. Brazilian Political Science Review, São Paulo, v. 9, n. 1, p. 39-64, 2015. 

LANZARO, J. Introducción. In: LANZARO, Jorge. (Ed.). Centro Presidencial: presidencias y centros de gobierno en América Latina, Estados Unidos y Europa. Madrid: Tecnos, 2018. p. 13–38.


